臺灣板橋地方法院民事判決　　　　　　 100年度勞訴字第11號
原　　　告　陳曉蓉
訴訟代理人　黃鈺律師
被　　　告　系統電子工業股份有限公司
法定代理人　李益仁
訴訟代理人　莊涵雯律師
上列當事人間請求確認僱傭關係存在等事件，經本院於民國100
年5月5日言詞辯論終結，判決如下：
    主  文
確認原告與被告間僱傭契約關係存在。
被告應自民國九十九年十二月三日起至原告復職日止，按月給付
原告新臺幣伍萬元。
原告其餘之訴駁回。
訴訟費用由被告負擔。
本判決第二項於原告以新臺幣伍萬元為被告供擔保後，得假執行
；倘被告以新臺幣參拾萬元為原告預供擔保，得免為假行。
原告其餘假執行之聲請駁回。
    事實及理由
一、原告主張：原告於民國99年8月9日任職被告公司擔任業務副
    理，月薪新臺幣（下同）5萬元。原告於在職期間，工作表
    現正常，無遲到早退情形，且能勝任公司指派之工作，故於
    99年11月8日試用期滿後，被告公司仍繼續指派原告出差接
    洽外國業務。詎被告明知並無勞動基準法（下稱勞基法）第
    11條事由，竟於99年11月19日口頭告知要原告離職。經原告
    質問其理由，被告始於99年11月22日以「不符公司期待」之
    抽象事由書面告知解僱原告，原告迫於無奈應公司要求填寫
    資遣申請書，但已於其上註記被告要求原告離職之經過。本
    件原告既無任何不能勝任工作之情事，被告之終止顯不合法
    ，爰提起本件確認之訴，請求確認兩造間僱傭關係存在；並
    本於勞動契約關係請求被告自98年11月22日起至原告復職日
    止，按月給付5萬元薪資等情。併為聲明：除供擔保金額外
    ，如主文所示。
二、被告抗辯：
  (一)原告自99年8月9日起任職被告公司，擔任業務副理一職，試
    用期3個月。惟於在職期間時常遲到，且自99年11月起原告
    皆未按公司規定刷卡簽到出勤，嗣後未對被告公司提出任何
    說明及填寫忘記帶卡手續以補正之，工作態度明顯不佳。且
    工作表現亦低於一般標準，不但於專業領域因相關知識與經
    驗不足，經常犯錯，無法掌握問題要點，且做事草率，經主
    管卓裕山多次糾正，仍未見改進，推諉卸責，一再發生同樣
    錯誤。且團隊合作觀念嚴重缺乏，於到職後第一次出差期間
    即與主管鍾麗琴發生爭執（包含遲未能就行程安排之細節給
    予主管答覆；客戶地址等基本資料一問三不知等。），其於
    電子郵件內用字遣詞（即於郵件中出現「我不是您的下人，
    雖然您是我的上司，但也不每天需要對下人疾言令色這樣的
    態度對人。」；「如果你覺得不妥，請明確告知每一項目數
    量與金額，否則每次更改還是無法做算到盡如您意。」等）
    均與職業倫理明顯有違。因其整體表現未能通過公司試用標
    準，據被告公司內部考核無法予以留用，故公司人事單位於
    99年11月22日與原告溝通，被告公司表明願支付資遣費及告
    工資，原告亦表示願離職，故兩造間僱傭契約關係乃經合意
    終止。合意終止後，原告已於同日辦妥離職手續，並當場交
    付資遣費及預告工資。即99年11月22日兩造已合意終止僱傭
    契約；退步言之，該契約關係亦因符合勞基法第11條第5款
    事由，經被告合法終止。
  (二)再者，原告自99年8月9日到職後，即有多次遲到早退，並工
    作時數未達9小時情形。且自99年11月起原告皆未按公司規
    定刷卡簽到出勤，嗣後未對被告公司提出任何說明及填寫忘
    記帶卡手續以補正之，顯然違反工作規則，爰依勞基法第12
    條第1項第4款規定以答辯狀之送達再次為終止兩造間僱傭關
    係意思表示。
  (三)併為答辯聲明：原告之訴駁回；如受不利判決願供擔保，請
    免為假執行。
三、兩造不爭執之事項：
  (一)原告自99年8月9日起受僱於被告公司擔任業務副理工作，月
    薪5萬元，試用期間3個月。於試用期滿時，被告並未向原告
    為不繼續聘用之表示。並於試用期滿後之99年11月14日至11
    月18日派原告至大陸出差等情，並有錄取通知單（原證1）
    、國外差旅費明細表（原證2）在卷可佐。
  (二)原告於99年11月22日填具資遣申請書，關於離職原因記載：
    11月19日副總口頭告知要本人離職；11月22日副總當面告知
    本人不符公司期待而資遣本人等情，並有資遣申請書（原證
    3；被證9）附卷可憑。
  (三)被告於原告填具前項資遣申請書後，當日核發10日預告工資
    1萬6,667元及資遣費6,483元，合計2萬3,150元予原告等情
    ，並有簽收單、支票影本、明細表各1份（被證10）在卷可
    查。
  (四)被告提出原告刷卡暫存資料表（被證1）、電子郵件往返內
    容（被證2、3、4、5、6、16、17）、請假資料卡（被證14
    ）、出差申請單（被證15）形式為真正。
  (五)原告提出電子郵件內容（原證4、5、6、7）、開會記錄（原
    證8）形式為真正。
四、關於兩造間僱傭契約關係是否存在，茲分述於下：
  (一)被告抗辯：兩造已於99年11月22日合意終止僱傭契約關係等
    語，既為原告所否認，自應由被告就合意終止之積極事實負
    舉證之責。關此部分，固據被告提出資遣申請書（被證9）
    簽收單、支票影本、明細表各1份（被證10）為佐。惟查，
    承前述，本件原告既於資遣申請書上載明職原因為：被告以
    不符公司期待而資遣原告等語，本難執前開書證認系爭僱傭
    關係乃經兩造合意終止。至於原告於填寫資遣申請書後，固
    再收受被告所交付預告工資及資遣費，惟此行為本同於「資
    遣申請書」填寫，均基於被動聽任雇主要求而為，或誤以雇
    主已符勞基法第11條規定得合法終止爾，亦難執此謂兩造已
    有合意終止僱傭關係之意。況由原告於同日發出之電子郵件
    （詳原證5）內容（其內容略以：不知犯了什麼錯，被通知
    要我走人…。），反足推認原告確係被動遭要求職。此外，
    被告就前開抗辯，並未再提出其餘證據以供本院審酌，經本
    院調查結果，認被告抗辯：系爭僱傭關係已於99年11月22日
    經兩造合意終止云云，並無足採。
  (二)被告復以：99年11月22日被告乃以原告不能勝任工作為由，
    依勞基法第11條第5款規定終止系爭僱傭契約等語為辯。惟
    為原告所否認，主張：原告並無不能勝任工作情事。此部分
    自應由被告就「原告不能勝任工作」之利己事由負舉證之責
    。經查：
    (1)按勞動基準法第11條第5款規定，勞工對於所擔任之工作
      確不能勝任時，雇主得預告勞工終止勞動契約，揆其立法
      意旨，重在勞工提供之勞務，如無法達成雇主透過勞動契
      約所欲達成客觀合理之經濟目的，雇主始得解僱勞工，其
      造成此項合理經濟目的不能達成之原因，應兼括勞工客觀
      行為及主觀意志，是該條款所稱之「勞工對於所擔任之工
      作確不能勝任」者，舉凡勞工客觀上之能力、學識、品行
      及主觀上違反忠誠履行勞務給付義務均應涵攝在內，且須
      雇主於其使用勞動基準法所賦予保護之各種手段後，仍無
      法改善情況下，始得終止勞動契約，以符「解僱最後手段
      性原則」（最高法院96年度台上字第2630號判決意旨參照
      ）。
    (2)本件被告抗辯原告不能勝任工作，無非以：原告在職期間
      時常遲到，且自99年11月起原告皆未按公司規定刷卡簽到
      出勤，嗣後未對被告公司提出任何說明及填寫忘記帶卡手
      續以補正之，工作態度明顯不佳。且原告工作表現亦低於
      一般標準，不但於專業領域因相關知識與經驗不足，經常
      犯錯，無法掌握問題要點，且做事草率，經主管卓裕山多
      次糾正，仍未見改進，推諉卸責，一再發生同樣錯誤。且
      團隊合作觀念嚴重缺乏，於到職後第一次出差期間即與主
      管鍾麗琴發生爭執（包含遲未能就行程安排之細節給予主
      管答覆；客戶地址等基本資料一問三不知等。），其於電
      子郵件內用字遣詞（即於郵件中出現「我不是您的下人，
      雖然您是我的上司，但也不每天需要對下人疾言令色這樣
      的態度對人。」；「如果你覺得不妥，請明確告知每一項
      目數量與金額，否則每次更改還是無法做算到盡如您意。
      」等）均與職業倫理明顯有違等情為由，並提出兩造往返
      之電子郵件為憑。
    (3)惟查，觀諸被告提出被告公司工作規則（詳被證13），就
      員工之獎懲本定有專章（第九章）。即該章第6條規定「
      員工懲罰有4種：申誡。記過。記大過。解僱。
      」。另有關遲到、早退累積5次以上者；不聽主管人員合
      理指揮監督者；粗野或以卑鄙手段對待同事者（第7條第1
      款、7款及第9款）得記申誡；未於定期內完成應完成事項
      ，且未申報正當理由者（第8條第5款）得記過；對主管指
      示或有期限之命令未如期完成又未申報正當理由者（第9
      條第7款）得記大過等情。就不符雇主透過勞動契約所欲
      達成客觀合理之經濟目的者，已訂明處理準則，且未低於
      勞基法就勞動條件所規定之最低標準，勞資雙方本應予以
      尊重並遵守，始足兼顧勞工權益之保護及雇主事業之有效
      經營及管理。準此，本件被告所主張原告前開「不能勝任
      」情狀，縱信屬實，被告仍應使用勞基法所賦予保護原告
      之各種手段（例如透過前開懲戒規定予以糾正，以期改進
      ；或依原告能力，調整其工作內容等）後，仍無法改善情
      況下，始得依勞基法第11條第5款規定終止僱傭契約，以
      符「解僱最後手段性原則」。基上，本件被告既於未予懲
      戒，並持續觀察其工作表現，以判別原告是否仍無法有所
      改進前，或依原告能力調整其工作內容，而仍無法提供符
      合被告需求之勞務前，即依勞基法第11條第5款規定終止
      ，按諸前開判決意旨，難認符合「解僱最後手段性原則」
      ，其終止不能認為合法。
    (4)另本件既逾原告試用期，被告未於期滿時為停止任用之意
      思表示，事後自不得再以試用期考核標準為終止兩造間僱
      傭契約之依據，併此敘明。
    (5)綜上，被告抗辯：兩造間僱傭契約關係已於99年11月22日
      經被告依勞基法第11條第5款終止云云，並無可採。
  (三)被告抗辯：原告自99年8月9日到職後，即有多次遲到早退，
    並工作時數未達9小時情形。且自99年11月起原告皆未按公
    司規定刷卡簽到出勤，嗣後未對被告公司提出任何說明及填
    寫忘記帶卡手續以補正之，顯然違反工作規則，爰依勞基法
    第12條第1項第4款規定以答辯狀之送達再次為終止兩造間僱
    傭關係意思表示等情。原告則主張：原告工作採責任制，並
    無被告所指情事；且本件縱有被告所指情事，亦未達情節重
    大之勞基法第12條第1項第4款構成要件等語。經查：
    (1)按勞工有左列情形之一者，雇主得不經預告終止契約：
      違反勞動契約契約或工作規則情節重大者。雇主依前項第
      1 款、第2款及第4款至第6款規定終止契約者，應自知悉
      其情形之日起，30日內為之，勞基法第11條第1項第4款、
      第2項分別定有明文。查本件被告遲至100年3月3日言詞辯
      論期日始提出答辯狀（繕本當庭交原告收受）依勞基法第
      12條第1項第4款對原告為終止意思表示，按諸前開法律規
      定，早罹30日除斥期間，已不得再為終止意思表示。
    (2)遑論，本件即令被告所稱原告前開出勤狀況全部可認為真
      正，承前述，依被告公司之工作規則，至多僅達「記申誡
      」之程度，則原告主張：此部分未達「情節重大」之勞基
      法第12條第1項第4款構成要件等語，亦屬有據。
  (四)綜上，本件被告所為終止意思表示均合不法，原告提起本件
    確認之訴，請求確認兩造間僱傭契約關係存在，為有理由，
    應予准許。
五、按被上訴人係遭上訴人非法解僱始離職。上訴人自解僱當日
    即要求被上訴人清理現務並辦理移交，拒絕被上訴人服勞務
    ，可見被上訴人在上訴人違法解僱前，主觀上並無任意去職
    之意，客觀上亦繼續提供勞務，則於上訴人拒絕受領後，應
    負受領遲延之責。被上訴人無須催告上訴人受領勞務，且上
    訴人於受領遲延後，須再表示受領之意，或為受領給付作必
    要之協力，催告被上訴人給付時，其受領遲延之狀態始得認
    為終了。在此之前，被上訴人無須補服勞務，自得請求報酬
    （最高法院92年度台上字第1979號判決意旨參照）。查本件
    原告既遭被告非法解僱始於99年11月22日離職，並於解僱當
    日要求原告辦理移交，按諸前開判決意旨，在被告催告原告
    給付前，原告無須補服勞務，仍得本於僱傭契約關係請求被
    告給付報酬。惟承前述，本件被告於原告離職時，已支付薪
    資至99年12月2日（99年11月23日起算10日預告工資）。是
    原告本於僱傭契約關係請求被告自99年12月3日起至原告復
    職日止，按月給付原告5萬元，為有理由，應予准許；逾此
    部分之請求，則屬無據，應予駁回。
六、從而，原告提起本件確認之訴，請求確認原告與被告間僱傭
    契約關係存在；本於僱傭契約關係請求被告自99年12月3日
    起至原告復職日止，按月給付原告5萬元，為有理由，應予
    准許；逾此部分之請求，則屬無據，應予駁回。
七、兩造均陳明願供擔保（關於原告聲明第2項部分），聲請宣
    告假執行或免為假執行宣告，經核就原告勝訴部分，並無不
    合，爰各酌定相當擔保金額准許之；至原告敗訴部分，其假
    執行之聲請已失所附麗，應併駁回。
結論：原告之訴為一部有理由、一部無理由，依民事訴訟法第79
條、第390條第2項、第392條，判決如主文。
中    華    民    國   100    年    5     月    19    日
                  民事第一庭    法  官  黃信滿
以上正本係照原本作成
如對本判決上訴，須於判決送達後20日內向本院提出上訴狀。如
委任律師提起上訴者，應一併繳納上訴審裁判費。
中    華    民    國   100    年    5     月    19    日
                                 書記官  莊琬婷